【裁判字號】    89,簡上,282
【裁判日期】    891229
【裁判案由】    違反公司法
【裁判全文】
臺灣臺北地方法院刑事判決                        八十九年度簡上字第二八二號
    上  訴  人
    即  被  告  甲○○
右列上訴人因違反公司法案件，不服本院八十九年度簡字第六五九號，中華民國八十
九年八月二十四日第一審刑事簡易判決（檢察官聲請簡易判決處刑案號：台灣台北地
方法院檢察署八十九年度偵字第一０八一六號），提起上訴，本院管轄之第二審合議
庭判決如左：
    主  文
原判決撤銷。
甲○○公司負責人，違反公司不得經營登記範圍以外之業務之規定，處拘役參拾日，
如易科罰金，以新台幣玖佰元即銀元參佰元折算壹日。
    事  實
一、甲○○自民國八十六年十一月二十四日起，擔任設於台北市○○路○段二一一號
    一樓「理育企業有限公司」（下稱「理育公司」，市招「EZ5音樂餐廳」）之負
    責人，明知該公司之營利項目為「１、餐廳業務之經營。２、各種咖啡飲料酒類
    茶點之買賣業務。３、代理國內外演藝人員演出之安排業務。４、前項產品之進
    出口貿易業務。」，並未包括飲酒店及歌廳等業務，竟自八十六年十一月二十四
    日其任負責人起，於每日晚間八時至翌日凌晨一時三十分之營業時間內，均以提
    供酒類為主、簡餐為輔之方式經營，並為招攬消費者，於晚間九時四十分至十二
    時許，經常性、固定性聘請三至四人小型樂隊伴奏暨歌者現場演唱（迄八十八年
    八、九月間改為每週星期五、六、日、國定假日及國定假日前一天），而在上址
    經營登記範圍以外之飲酒店及歌廳等業務（歌廳業務部分聲請簡易判決處刑書誤
    載為演藝有關業務）。嗣於八十九年二月二十四日晚間九時二十分許、同年三月
    十三日晚間八時十五分許、同年五月一日晚間九時四十分許、同年五月十日晚間
    八時四十五分許，先後在上址為台北市政府建設局、台北市政府警察局大安分局
    臨檢查獲。
二、案經臺北市政府建設局移送台灣台北地方法院檢察署檢察官聲請簡易判決處刑。
    理  由
一、訊據上訴人即被告甲○○對於其任負責人之「理育公司」，市招「EZ5 音樂餐廳
    ）」，自前揭時、地起，於每日營業時間內，主要係以提供客人飲酒為主，販售
    調酒每杯二百五十元至四百元、洋酒每杯二百五十元至三百五十元或每瓶三千元
    至六千元不等，啤酒則為每瓶二百元，廚房僅有二坪左右，供應微波調理包之食
    物，價格為一百五十元至二百五十元間，每晚九時至十二時之時段，並安排小型
    樂隊伴奏，並請歌者現場演奏，以音樂餐廳為號召，來店消費之客人係為吃飯、
    飲酒或聽歌等目的均有，迄八十八年八、九月間，為減少營運開銷而改為每週星
    期五、六、日、國定假日及國定假日前一天有駐唱及演奏等情固坦承不諱，核與
    證人張志秦即「理育公司」之店長於稽查現場及偵查中證述情節相符，並有台北
    市政府建設局八十九年二月二十四日、同年五月一日商業稽查紀錄表，及台北市
    政府警察局大安分局八十九年三月十三日、同年五月十日檢查紀錄表共四件，暨
    現場擺設照片二幀、菜單照片三幀附卷可按，參以被告所經營之「理育公司」每
    日營業時間為晚間八時至翌日凌晨一時三十分之間，於一般人早、中、晚三餐用
    餐時間之外，且依卷附照片所示，在餐廳現場實際上設有大型酒櫃及調酒設備，
    並有規劃區域擺設伴奏樂隊樂器一組，餐桌組係以小型圓桌及四張座椅為一組，
    桌面狹小顯不利於用餐，菜單上又以供應調酒、洋酒為主，售價高於簡餐，暨以
    音樂餐廳為號召等情狀，足認「理育公司」實際上確以提供酒類為主，簡餐為輔
    ，並經常性、固定性聘請三至四人小型樂隊伴奏暨歌者現場演唱以招攬顧客，是
    被告前揭自白與事實相符，堪信屬實。惟被告矢口否認有何違反公司法犯行，辯
    稱：其所經營之「理育公司」，依中華民國行業分類標準規定，係屬第五八九一
    細類之娛樂節目餐飲業，定義為「凡從事餐飲供應並提供娛樂節目，如歌謠演唱
    、書刊閱覽等服務，領有執照之餐廳、飲料店等行業均屬之」，並明列「歌謠演
    唱餐廳」之類型，因此其既有供餐，並有現場歌謠演唱，應無涉及經營登記範圍
    以外之業務，況台北市政府建設局於八十六年五月十六日以北市建一字第八六二
    二五六０九號函覆「理育公司」時，亦表示「現場演場尚無涉經營型態之認定」
    ，且其於八十七年間曾二度被移送經營登記範圍以外之飲酒店業務，嗣均獲不起
    訴處分，顯見其並無違法情事云云。經查，「理育公司」所登記經營之事業項目
    僅為「１、餐廳業務之經營。２、各種咖啡飲料酒類茶點之買賣業務。３、代理
    國內外演藝人員演出之安排業務。４、前項產品之進出口貿易業務。」，並未包
    括飲酒店及歌廳等業務，業據被告供承在卷，並有該公司之公司資料查詢表一附
    卷可憑。而依中華民國行業分類標準分類第五八一小類，餐館業係指從事中西各
    式餐食供應、飯館、食堂等行業均屬之，另第五八九二細類飲酒店、啤酒屋，係
    指凡從事餐飲供應、無女侍之飲酒店、啤酒屋等行業均屬之。是餐飲業主要係以
    「提供餐食為主，販售酒精性飲料為次之」，而飲酒店則係以「提供酒類為主，
    簡餐為輔」，亦有經濟部八十六年四月十五日（86）商字第八六二０四五五五號
    函附卷可按，核與被告所提出之台北市政府建設局於八十六年五月十六日以北市
    建一字第八六二二五六０九號函覆內容理由二之說明相同，因此餐廳與飲酒店二
    者經營型態之區分，衡情尚非難以理解。次查，該公司於所營事業登記項目中固
    有「各種咖啡飲料酒類茶點之買賣」乙項，惟所謂「酒類之買賣」，係指以不特
    定消費者為銷售對象對外販賣之情形而言，非指在現場販售菸酒食用乙節，亦據
    經濟部以八十八年八月十八日經（八八）商字第八八二一六九四三號函示甚明，
    有該函影本一紙在卷可佐，故被告前於八十七年四月及同年十一月間，雖曾先後
    因「理育公司」經營登記範圍以外之飲酒店業務，經台北市政府建設局先後移送
    台北地方法院檢察署檢察官偵辦，嗣檢察官以該公司營業項目含有「各種咖啡飲
    料酒類茶點之買賣」業務，致誤認為被告前開供應酒類之行為係屬該營業項目範
    疇，而分別於八十七年七月二十日、同年十一月二十日先後以八十七年偵字第八
    五九０號、八十七年偵字第一九三二四號為不起訴處分確定，有該不起訴處分書
    各一件附卷可參，亦難採為有利於上訴人之證據。從而「理育公司」之經營型態
    ，實際上係以「提供酒類為主，簡餐為輔」，已如前述，且為被告所不爭，則其
    明知該公司登記所營項目為「餐廳業務之經營」，卻將「餐飲」與「酒類」之主
    、從供應類別倒置，自屬經營登記範圍以外之飲酒店業務甚明。再查，餐廳於供
    應餐飲外，復於現場提供小型樂隊伴奏，並請歌者演唱之娛樂，如係為招攬消費
    者而有經常性、固定性之聘請歌手演唱時，在所營事業應辦理「J7 02040歌廳經
    營業」之變更登記以利管理，此有經濟部商業司八十九年八月十五日經（八九）
    商七字第八九二一五七０五號附卷可參。至「理育公司」所營事業登記項目中固
    有「代理國內外演藝人員演出之安排業務」乙項，係以文字敘述方式表彰其實際
    經營業務行為，屬演藝活動經紀業務，尚未包含經營擺設小型樂隊並請歌者演唱
    活動在內之情形，亦有經濟部八十九年七月二十日經（八九）商字第八九二一三
    三九八號函在卷可考，是「理育公司」自八十六年十一月二十四日起，每晚九時
    至十二時之時段，均固定安排小型樂隊伴奏，請歌者在現場演奏，迄八十八年八
    、九月間，為減少營運開銷而改為每週星期五、六、日、國定假日及國定假日前
    一天有駐唱及演奏，然無論係每日或每週三至四次，應認均具有經常性及固定性
    ，況該公司又係以「音樂餐廳」為號召，且被告亦自承聽歌亦為顧客來店消費之
    目的之一，顯見該公司確以此方式來招攬消費者，非為單純之提供娛樂，已涉及
    經營項目之內容，而被告既為該公司之負責人，對於公司經營業務項目內容如有
    疑義，自應向主關機關查詢，於依法辦理變更登記後始可經營，不得以其不知法
    律或規定，飾卸其責，其有經營公司登記範圍以外之歌廳業務事實，甚為明確。
    從而綜上所述，上訴人所辯，並無足採，本件事證已臻明確，其犯行應堪認定，
    應依法論科。
二、按「公司不得經營登記範圍以外之業務。」公司法第十五條第一項定有明文，核
    上訴人即被告所為，係違反前揭公司法第十五條第一項規定，應依同條第三項規
    定論處。原審援引前開法條對被告論罪科刑，固非無據，惟原判決所引用之檢察
    官聲請簡易判決處刑書漏未記載被告明確違反公司法上開規定之犯罪時間，且原
    判決未將聲請簡易判決處刑效力所及之被告於八十六年十一月二十四日其任負責
    人起，除經營登記範圍以外之歌廳業務外，同時以一營業行為另經營登記範圍以
    外之飲酒店業務，而具有實質上一罪之違反公司法犯行併為判決（詳後述），容
    有未洽，上訴人之上訴雖無理由，已如前述，惟原判決既有不當，本院自應將原
    判決撤銷，爰審酌被告其犯罪之手段、目的、智識程度、犯後態度等一切情狀，
    量處如主文第二項所示之刑，並諭知易科罰金之折算標準。
三、按案件經檢察官偵查後，從實體上認定被告之犯罪嫌疑不足，依刑事訴訟法第二
    百五十二條第十款規定為不起訴處分確定者，其實質效果，就現行法制言，與受
    無罪之判決無異；故於該不起訴處分書所認定之事實範圍內，發生實質上之確定
    力，其於法院審判時，於事實同一範圍內，固不得作與之相反之認定，以維護法
    律效果之安定與被告自由人權之受適法保障，惟如合於刑事訴訟法第二百六十條
    第一款、第二款所定原因時，仍得再行起訴（最高法院八十一年台上字第三一八
    三號裁判意旨參照），是該不起訴處分，如符合前揭刑事訴訟法第二百六十條所
    定之原因者，既不認其存在，自無確定力可言。又具有裁判上一罪或實質上一罪
    法律關係之案件，具有審判不可分之關係者，其起訴之效力，依刑事訴訟法第二
    百六十七條規定，亦應及於全部。經查，上訴人前於八十七年四月及同年十一月
    間，曾先後因「理育公司」經營登記範圍以外之飲酒店業務，經台北市政府建設
    局先後移送台北地方法院檢察署檢察官偵辦，惟檢察官未經向主管機關函詢，逕
    以該公司營業項目含有「各種咖啡飲料酒類茶點之買賣」業務，誤認上訴人前開
    供應酒類之行為係屬該營業項目範疇，而分別於八十七年七月二十日、同年十一
    月二十日先後以八十七年偵字第八五九０號、八十七年偵字第一九三二四號為不
    起訴處分確定，有該不起訴處分書各一件在卷可按。然按，餐飲業主要係以「提
    供餐食為主，販售酒精性飲料為次之」，而飲酒店則係以「提供酒類為主，簡餐
    為輔」，至所謂「酒類之買賣」，係指以不特定消費者為銷售對象對外販賣之情
    形而言，非指在現場販售菸酒食用等節，此分別據前開經濟部函示甚明，從而前
    開不起訴處分認定之事實，顯有錯誤。次查，上訴人於八十六年十一月二十四日
    擔任「理育公司」負責人起，即依據該公司前任負責人之經營方式，繼續以提供
    酒類為主、簡餐為輔（即經營飲酒店業務）之方式經營，並聘請小型樂隊伴奏暨
    歌者現場演唱為經常性、固定性之演出，亦即於經營登記範圍以外之飲酒店外，
    尚有經營登記範圍以外之歌廳業務，均詳如前述，是此等事實及證據，顯於檢察
    官為不處分前即已存在，並且未經審酌，而符合刑事訴訟法第二百六十條第一款
    發現新事實、新證據之要件，得再行起訴。又本件聲請人雖未就「理育公司」於
    八十六年十一月二十四日起，上訴人以同一營業行為，經營該公司登記範圍以外
    之飲酒店業務事實於本件聲請以簡易判決處刑，惟因上訴人係以同一營業行為，
    而經營登記範圍以外之飲酒店及歌廳業務，本質核屬單純一罪，而與聲請人聲請
    簡易判決處刑之部分，具實質上一罪之法律關係，依刑事訴訟法第四百五十一條
    第三項、二百六十七條「檢察官就犯罪事實一部起訴（聲請簡易判決處刑）者，
    其效力及於全部。」之規定，本院自得對被告該次未為檢察官於本件所聲請簡易
    判決處刑之違反公司法規定之犯行併為審理、判決，並不受前揭不起訴處分效力
    之拘束，併此說明。
據上論斷，應依刑事訴訟法第四百五十五條之一第一項、第三項、第三百六十九條第
一項前段、第三百六十四條、第二百九十九條第一項前段，公司法第十五條第三項、
第項，刑法第十一條前段、第四十一條，罰金罰鍰提高標準條例第二條，現行法規所
定貨幣單位折算新台幣條例第二條，判決如主文。
本案經檢察官林秀濤到庭執行職務
中      華民      國    八十九    年      十二    月      廿九    日
                                    臺灣臺北地方法院刑事第五庭
                                         審判長法  官  劉壽嵩
                                               法  官  朱夢蘋
                                               法  官  林翠華
右正本證明與原本無異。
本判決不得上訴。
                                               書記官  林明龍
中    華    民    國      九十        年      一      月      九      日
附錄本案論罪科刑法條全文：
公司法第十五條
一公司不得經營登記範圍以外之業務。
二公司之資金，除因公司間業務交易行為有融通資金之必要者外，不得貸與股東或任
  何他人。
三公司負責人違反前二項規定時，各處一年以下有期徒刑、拘役或科或併科新台幣十
  五萬元以下罰金，並賠償公司因此所受之損害。


司法院資訊處製作；財團法人民間司法改革基金會備份。
